---
title: "Dia 5: ANOVA y Regresión Lineal"
output: html_document
---

```{r setup, include=FALSE}
knitr::opts_chunk$set(echo = TRUE)
```

## ANOVA

Comencemos generando datos de juguete.
Tenemos tres grupos de datos normalmente distribuidos, cada uno generado con su propia media.

```{r anova1}
n_grupos = 3
m = c(10, 7, 21)#Pueden ser grupos de distinto tamano.
medias = c(0, 4, 2)#Podemos definir las medias.
var = c(10, 10.1, 9.9)#Pueden tener varianzas distintas, pero no por mucho.
```

Vamos a generar una lista con las 3 poblaciones
```{r anova2}
grupos = list(X=rnorm(n = m[1], mean = medias[1], sd = sqrt(var[1])), 
              Y=rnorm(n = m[2], mean = medias[2], sd = sqrt(var[2])), 
              Z=rnorm(n = m[3], mean = medias[3], sd = sqrt(var[3])))

print(grupos)
```

Graficamos los datos
```{r anova3}
boxplot(grupos)
```

Primero vamos a hacer el ANOVA "a mano", para que podamos entender cómo es que funciona y luego utilizaremos la función `aov()` con el cual podemos hacer todo el análisis en una sola línea.

Probemos la hipotesis nula: todas las medias son iguales.

Empecemos de la manera dificil...
Primero calculamos la varianza que tiene la media entre los grupos.
```{r anova4}
media_grupal = lapply(grupos, FUN=mean)#Calculo la media interna de cada grupo.
print(media_grupal)

media_total = mean(unlist(grupos))#Calculo la media total sin distinguir grupos.
print(media_total)

var_entre_grupos = sum(m * (unlist(media_grupal) - media_total) ** 2)#Calculo la varianza de las medias de los grupos respecto a la total, pesando por el tamano de cada grupo.
print(var_entre_grupos)

entre_grupos = var_entre_grupos / (n_grupos - 1)#Divido eso por el numero de grupos menos uno.
print(entre_grupos)
```

Ahora calculamos la varianza interna de cada uno de los grupos, sumandolas.
```{r anova5}
dif_media = unlist(grupos) - c(rep(media_grupal[[1]], m[1]), rep(media_grupal[[2]], m[2]), rep(media_grupal[[3]], m[3]))#Calculo la diferencia de cada muestra a la media de su grupo.
print(dif_media)

var_interna_grupos = sum(dif_media ** 2)
print(var_interna_grupos)

intra_grupos = var_interna_grupos / (sum(m) - n_grupos)#Divido eso por el numero total de observaciones menos el numero de grupos.
print(intra_grupos)

F_stat = entre_grupos / intra_grupos#El numero F resume toda esta informacion.
print(F_stat)

pf(F_stat, n_grupos - 1, sum(m) - n_grupos)#Calculamos la probabilidad de que sean distintas las medias.
```

O, en vez de hacer todo eso, podemos simplemente hacer todo el análisis con `aov()`.
```{r anova6}
datos = data.frame(grupo=c(rep('X', length(grupos[[1]])), rep('Y', length(grupos[[2]])), rep('Z', length(grupos[[3]]))), muestra=c(grupos$X, grupos$Y, grupos$Z))
str(datos)

grupo_aov = aov(muestra ~ grupo, data=datos)

summary(grupo_aov)#Esto dara Pr(>F), la probabilidad de la hipotesis nula (o sea, de que NO sean distintas las medias).

```


## Regresión Lineal

Al igual que con el ANOVA, empecemos generando algunos datos de juguete.
Defino la pendiente y la ordenada, a partir de las cuales voy a generar los datos 
```{r regresion1}
a = 0.5#La pendiente.
b = 1.0#La ordenada al origen.
```

Genero los datos que van a corresponder con la variable dependiente y la independiente
```{r regresion2}
x = rnorm(1000, mean=0, sd=4)#Genero mil puntos en x.
y = a * x + b + rnorm(1000, mean=0, sd=1)#Calculo sus puntos correspondientes en y, con cierto ruido.

```

Utilizo la funcion `lm` para fitear el modelo de regresión lineal y analizo los resultados.
```{r regresion4}
fit = lm(y ~ x)#Ajusto una regresion lineal.
summary.lm(fit)#Visualizo un resumen del ajuste.

summary.lm(fit)$r.squared #R2

print(fit$coefficients)#Los coeficientes obtenidos
```

Grafico los datos y la regresión obtenida
```{r regresion3}
plot(x, y)
abline(a = fit$coefficients[2], b = fit$coefficients[1], col='red', lwd=2)#Dibujo una linea roja que corresponde al ajuste.
```
